【裁判字號】    89,上重訴,6
【裁判日期】    890307
【裁判案由】    殺人
【裁判全文】
臺灣高等法院刑事判決                  八十九年度上重訴字第六號
    上  訴  人
    即  被  告  乙○○
    選任辯護人  林瑞彬
                賴芳玉
右上訴人，因殺人案件，不服臺灣台北地方法院八十八年度重訴字第二０號，中華民
國八十九年一月十三日第一審判決（起訴案號：臺灣台北地方法院檢察署八十八年度
偵字第一０五六三號）提起上訴，本院判決如左：
    主      文
上訴駁回。
    事      實
一、乙○○曾因肅清煙毒條例等案件，經本院於八十三年五月三十一日裁定應執行有
    期徒刑三年四月，於民國八十四年十月十一日縮短刑期假釋出監，於八十六年三
    月十六日縮刑期滿，所餘刑期內假釋未經撤銷，其未執行之刑以已執行論而執行
    完畢。仍未悔改，與其母蘇瑞雪同住於台北市○○區○○街一三八巷八號二樓期
    間，雖負責侍奉母親，尚稱孝順，惟認母親偏心疼愛大哥大姐，履因財產分配問
    題與母親發生爭執。嗣於八十八年四月二十二日晚間九、十時許，又因要求分配
    財產之數額與蘇瑞雪衝突，爭執間，乙○○因母親蘇瑞雪喝令其出去，心生不滿
    ；又因見警員到場處理上開糾紛，乃對母親萌生殺意，至廚房拿取其所有之長約
    三十公分之尖刀二把，朝坐於床上之母親蘇瑞雪接續猛刺胸部三刀，背部一刀，
    其中上胸刀傷長三點五公分、寬零點五公分，深至胸腔；上腹部刀傷長五點五公
    分、寬一公分，深至胸腹腔；右側胸刀傷長三點五公分，深入胸腔；背部右側刀
    尖刺破傷長二公分，蘇瑞雪受此重創，因胸、背部刺傷致心、肺、肝出血休克死
    亡。乙○○見自己刺殺母親情節嚴重，一時自責亦持上開尖刀朝自己腹部猛刺，
    經警到場扣得上述乙○○所有之尖刀二把，並將乙○○送醫急救，始查知上情。
二、案經臺北市政府警察局中山分局報請臺灣臺北地方法院檢察署檢察官偵查起訴。
    理      由
一、右揭事實，業據上訴人即被告乙○○於偵審中坦承不諱，並經證人丙○○、甲○○迭於警訊偵審中指述甚詳，且有被告殺人所用之尖刀二把扣案可資佐證，及現
    場相片附卷可參。被害人蘇瑞雪遭被告以尖刀刺殺後，受有外表能見之上胸刀傷
    長三點五公分、寬零點五公分，深至胸腔；上腹部刀傷長五點五公分、寬一公分
    ，深至胸腹腔；右側胸刀傷長三點五公分，深入胸腔；背部右側刀尖刺破傷長二
    公分等重創；經解剖結果，蘇瑞雪之身軀及四肢有四處刺創：(1)前胸上部自頭頂
    往下三十二公分處正中線上橫走刺創三點二公分長，方向自下往上深入右胸切斷
    右第二肋骨及於右肺上葉，右胸腔內有血及血塊約一千西西；(2)前胸正中線上自
    頭頂往下四十五公分處，橫走刺創四點五公分，自上往下刺入於胸骨劍突左緣切
    入，同時傷及心包囊，左右心室形成十公分長之傷口，心包囊有血塊二百西西，
    同時之刺創於肝左右葉間穿過止於第十胸椎體之右側一公分傷口；(3)右腋腺上距
    頭頂往下四十六公分處，刺創一點零公分；(4)右乳線上自頭頂往下四十六公分處
    刺創三點二公分，切斷右第十肋骨進入胸腔未傷及肺；致蘇瑞雪因胸、背部刺傷
    致心、肺、肝出血休克死亡；此經臺灣臺北地方法院檢察署檢察官督同法醫師相
    驗屬實，製有勘驗筆錄（相驗卷第十八、第二一頁）、驗斷書（相驗卷第二四－
    二七頁）、相驗結果報告（相驗卷第三０頁）、相驗屍體證明書（相驗卷第二０
    頁）等在卷可稽，並有法務部法醫研究所鑑定人方中民具結製作之法務部法醫研
    究所（八八）法醫所醫鑑字第○四二五號鑑定書在卷可憑（原審卷第三八至第四
    三頁）。足見蘇瑞雪之死亡結果確係被告以尖刀刺殺所致，而有因果關係；且被
    告以尖刀朝母親體內有重要臟器之胸腹猛刺，其有殺人之犯意甚明。原審辯護人
    雖辯以：被告疑因罹有迫害妄想症或因喝下大量高酒精度之威士忌，造成心神喪
    失或精神耗弱，而為本件犯行云云；然經原審函請台北市立療養院鑑定被告行為
    時精神狀況結果，認「被告當夜所飲酒量（約威士忌半瓶）與平時每日飲酒量（
    約為烈酒三分之一瓶）相較，並未明顯增加；且被告對於犯行前後情節之記憶尚
    屬完好，所稱刺殺母親刀數（共二刀）雖與驗屍報告略有出入，惟此或係其卸責
    之詞，或係其當時處於情緒高度亢奮狀態下、對於一己行為細節未加留意所致；
    被告於刺殺母親後、持刀刺傷自己腹部之行為，或係出於『自責』，或係出於『
    畏罪』，惟皆顯示其當時對於一己弒母行為之性質（違逆倫常或違法）具有足夠
    之認識；循此，認被告於犯行當時並未呈現明顯之精神障礙，其精神狀態並無精
    神耗弱或心神喪失之情事」，此有台北市立療養院八十八年十一月二十六日北市
    療成字第八八六○九三九六○○號函檢附之精神鑑定報告書附原審卷可稽（原審
    卷第八七－八第九一頁），參以：被告事後於警訊及偵審中對案發經過及相關細
    節，均有能力為連續、詳細之陳述，足見被告行為當時，尚能明瞭其行為之意思
    及內容，並理解外在之環境及刺激，而有意思決定之能力，顯無心神喪失或精神
    耗弱之情事，足見上開精神鑑定報告書之鑑定，應可採信。被告辯護人指該鑑定
    係根據錯誤或不足之資料請求有再尋教學醫院精神科再為鑑定，（見被告選任辯
    護人八十九年三月一日所具辯護意旨(一)狀）核無必要，辯護人上開所辯委無可採
    。被告雖又辯稱：我是被大哥大姊陷害，其大哥即證人丙○○明知其已與大姊甲○○會同於八十八年二月二十二日至死者即其母蘇瑞雪之保管箱中取去帳戶之定
    存，丙○○卻故意向被告抱怨甲○○每月向母親索三、四萬元還逼其找母親開保
    險箱取走數百萬元之定存，證人丙○○故意以前開事實挑撥被告與甲○○之關係
    ，使被告與母親發生一段時間之爭執，此為被告對母親發生誤會致情緒不佳而喝
    酒誤事之理由等語，被告之弟陳乘進亦稱：是丙○○刺激挑撥被告設陷井讓被告
    跳才會發生本案云云（見本院八十九年二月二十九日筆錄）然為證人丙○○予以
    否認（見本院八十九年二月二十三日筆錄）再參以上開事證觀之，被告及證人陳
    乘進上述所稱各情，顯不能採信。被告聲請(一)再傳訊本件命案發生後，被告以尖
    刀自刺腹部後送醫時，台安醫院負責看護被告之護理人員欲證明被告是否於台安
    醫院甦醒後第一句話就問護士「我母親在那裡」，護士是否回答「你母親已無生
    命跡象」，被告之反應如何﹖(二)請求傳訊證人甲○○欲證明證人丙○○是否明知
    其已於其姊甲○○會同於八十八年二月二十二日至死者即其母親蘇瑞雪之保管箱
    中取去帳戶之定存，丙○○卻故意向被告抱怨甲○○每月向母親索三、四萬元還
    逼其找母親開保險箱取走數百萬元之定存，證人丙○○故意以上開事實挑撥被告
    與甲○○間之關係。(三)請求傳訊於命案發生後破門而入之警員欲證明所見被告當
    時之精神狀況如何，警員到場係根據何人之報案。(四)請求傳訊證人鄭錦好欲證明
    被告犯罪之動機。(五)林瑞彬律師以審理期日無法趕回台北，請求改期審理。因被
    告已另有選任辯護人賴芳玉律師為其辯護，且本案事證已明，均核無必要，被告
    右揭罪證明確，犯行洵堪認定。
二、核被告所為，係犯刑法第二百七十二條第一項殺直系血親尊親屬罪。查被告乙○○曾因肅清煙毒條例等案件，經本院於八十三年五月三十一日裁定應執行有期徒
    刑三年四月，於八十四年十月十一日縮短刑期假釋出監，於八十六年三月十六日
    縮刑期滿，所餘刑期內假釋未經撤銷，其未執行之刑以已執行論而執行完畢，有
    本院被告全國前案紀錄表在卷可憑，其於五年之內再犯本件法定本刑為有期徒刑
    以上之罪，為累犯；惟所犯殺直系血親尊親屬罪係法定本刑為死刑或無期徒刑之
    罪，依刑法第六十四條第一項、第六十五條第一項規定，不得加重。原審本同上
    之見解，適用刑法第二百七十一條第一項、第四十七條、第三十七條第一項、第
    三十八條第一項第二款，審酌被告因財產分配問題與母爭執後，為本件弒母行為
    ，固為我國傳統倫理所不容，惟查：被告案發前，雖因財產分配問題與母爭執，
    惟日常對母親尚稱孝順，與母同住期間亦負責侍奉母親等情，業據被告胞弟陳乘
    進、死者蘇瑞雪弟弟蘇蕃薯於原審到庭證述明確（原審八十八年十二月三十日審
    判筆錄參照），顯見被告於案發前之日常生活中並非公訴人所指殘暴成習，完全
    泯滅人性之人；且被告行為時之精神狀態經鑑定結果，雖無心神喪失或精神耗弱
    之情事，然經鑑定機關台北市立療養院綜合被告過去生活史、身體檢查、精神狀
    態檢查與心理評估結果，認被告係一酒精依賴個案，大量飲酒成習已二十餘年，
    犯行當時係處於「急性酒精中毒」狀態，因酒精之中樞神經抑制作用，導致其對
    於一己衝動之控制力下降，而在長期對母親不滿（自認未獲公平對待）與一時暴
    怒（索求財產再次未能如願）之情況下，出現弒母行為，此經台北市立療養院上
    開精神鑑定報告書記載甚詳，足見被告係因案發當時主觀（認母親偏心）、客觀
    （適見警員到場）環境造成之情緒失控，一時失慮而刺殺母親，並非為圖謀財產
    而事先預謀殺人。參以：被告案發時見自己刺殺母親犯行嚴重，即以尖刀猛刺自
    己腹部，欲自行了結生命，有警局移送書、健保出院病歷摘要在卷可按；於偵審
    中亦一再表明自己罪過重大，不可原諒；起訴後受羈押期間復因有自殺之虞而經
    施用戒具，此有台灣台北看守所八十八年八月二十六日北所傑戒字第五六三六號
    被告施用戒具報告表可參（原審卷第五七頁），可見被告犯後對弒母一事自責甚
    深，人性未泯；並考量被告犯罪動機、手段、目的、犯罪時所受刺激、生活背景
    、素行等一切情狀後，認本件臨時起意殺害直系血親尊親屬之行為與事先預謀殺
    人之情節有輕重之別，尚無處以死刑之必要，爰量處無期徒刑，並依法宣告褫奪
    公權終身。又以扣案之尖刀二把，係被告所有供本件犯罪所用之物，業據被告供
    承在卷（偵查卷第四十一頁），依刑法第三十八條第一項第二款宣告沒收，認事
    用法均無不合，量刑亦無不當，被告上訴意旨以伊係被大哥、大姊陷害，且伊於
    行為時有心神喪失或精神耗弱之情形指摘原判決不當，為無理由，應予駁回。
三、據上論斷，應依刑事訴訟法第三百六十八條判決如主文。
本案經檢察官鄭龍照到庭執行職務。
中     華     民     國    八十九   年       三       月       七       日
                             臺灣高等法院刑事第十庭
                                 審判長法  官  蔡  長  溪
                                       法  官  溫  耀  源
                                       法  官  楊  貴  志
右正本證明與原本無異。
如不服本判決應於收受送達後十日內向本院提出上訴書狀，其未敘述上訴之理由者並
得於提起上訴後十日內向本院補提理由書（均須按他造當事人之人數附繕本）。
                                       書記官  葉  倫  楨
中     華     民     國    八十九   年       三       月  八       日
附錄本案論罪科刑法條全文：
刑法第二百七十二條
殺直系血親尊親屬者，處死刑或無期徒刑。
前項之未遂犯罰之。
預備犯第一項之罪者，處三年以下有期徒刑。


司法院資訊處製作；財團法人民間司法改革基金會備份。
